【裁判字號】    94,交自,5
【裁判日期】    951205
【裁判案由】    業務過失傷害
【裁判全文】
臺灣高雄地方法院刑事判決               94年度交自字第5號
自  訴  人  甲○○
                    3
自訴代理人  蔡坤展律師
            林石猛律師
            鄭瑞崙律師
被      告  乙○○
選任辯護人  劉妍孝律師
            薛西全律師
            盧兆民律師
上列被告因業務過失傷害案件，經自訴人提起自訴，本院判決如
下：
    主  文
乙○○犯業務過失傷害致人重傷罪，處有期徒刑陸月，如易科罰
金，以銀元參佰元即新臺幣玖佰元折算壹日。
    事  實
一、乙○○受雇於宏斌有限公司（下稱宏斌公司）擔任貨車司機
    ，平日駕駛聯博科技有限公司（按與宏斌公司實際上相同負
    責人所經營之同家公司，下均稱宏斌公司）所有之車號E5-9
    030 號自小貨車載運貨物，為從事駕駛業務之人。其於民國
    94年4 月6 日下午2 時48分許，駕駛上開自小貨車，並於右
    側車身外側載運欲交送客戶之不銹鋼門窗，沿高雄市○○○
    路由南往北方向行駛於外側快車道，嗣靠左進入內側快車道
    行駛，途經成功一路50號前時，本應注意車前狀況及兩車併
    行之間隔，並隨時採取必要之安全措施，而依當時情形，天
    候晴、日間自然光線、路面鋪裝柏油、狀態乾燥、道路無缺
    陷亦無障礙物、視距良好，並無不能注意之情事，詎乙○○
    竟疏未注意車前狀況及兩車併行之間隔，亦未採取必要之安
    全措施，適有甲○○騎乘車號ZCH-113 號輕型機車，沿上開
    同一路段同向行駛，亦疏未注意機器腳踏車在已劃分快慢車
    道之道路，雙向道路應在最外側快車道及慢車道行駛之規定
    ，而行駛於內側快車道，俟乙○○所駕駛之上開自小貨車與
    甲○○所騎乘之上開機車併行之際，乙○○所駕駛之上開自
    小貨車右側車身外側所載運之不銹鋼鐵門窗即與甲○○所騎
    乘之上開機車左把手發生擦撞，致甲○○因而人、車倒地，
    並受有頭部外傷併顱內出血併破入腦室之重傷害，嗣經送醫
    急救診療後，目前仍遺存中樞神經損傷後遺症而導致其右半
    身癱瘓，無法站立，肌力為0-1 分。至乙○○於肇事後留在
    現場，於有偵查犯罪職權之機關或公務員發覺肇事者前，即
    向前來現場處理之員警坦承肇事而接受裁判，始知悉上情。
二、案經甲○○向本院提起自訴。
    理  由
一、證據能力之判斷：
    按被告以外之人於審判外之言詞或書面陳述，除法律有規定
    者外，不得作為證據，刑事訴訟法第159 條第1 項定有明文
    。又按被告以外之人於審判外之陳述，雖不符前4 條之規定
    ，而經當事人於審判程序同意作為證據，法院審酌該言詞陳
    述或書面陳述作成時之情況，認為適當者，亦得為證據；當
    事人、代理人或辯護人於法院調查證據時，知有第159 條第
    1 項不得為證據之情形，而未於言詞辯論終結前聲明異議者
    ，視為有前項之同意，刑事訴訟法第159 條之5 亦定有明文
    規定。關於高雄市政府警察局94年11月1 日高市警交五字第
    0940020838號函檢附道路交通事故現場圖、道路交通事故調
    查表(一)(二)、交通事故談話紀錄表、道路交通事故照片、阮綜
    合醫院95年7 月4 日阮醫教字第0950000309號函、95年7 月
    17日阮醫教字第0950000324號函檢附自訴人之病歷資料、診
    斷證明書、自訴人之身心障礙手冊影本、高雄市政府交通局
    車輛行車事故鑑定委員會鑑定意見書及高雄市車輛行車事故
    覆議鑑定委員會鑑定覆議意見書等證據，被告乙○○及其辯
    護人於本院行準備程序時，均表示對證據能力無意見等語（
    本院字卷第115 頁參照），且當事人均未於本院審理過程中
    聲明異議，本院審酌前開證據作成時之情況均屬正常，且與
    本案相關之待證事實具有關連性，認適當作為證據，依前開
    刑事訴訟法第159 條之5 之規定，認上開陳述均具有證據能
    力。
二、事實之認定：
    訊據被告乙○○固坦承有於上揭時、地駕駛自小貨車與自訴
    人甲○○所騎乘之機車發生擦撞之事實，惟矢口否認有何業
    務過失傷害致人重傷之犯行，辯稱：係自訴人自己騎車進入
    快車道擦撞伊的車子，伊並沒有過失云云。經查：
    (一)被告於94年4 月6 日下午2 時48分許，駕駛車號E5-9030
      號自小貨車，並於右側車身外側載運欲交送客戶之不銹鋼
      門窗，沿高雄市○○○路由南往北方向行駛於內側快車道
      ，嗣靠左進入內側快車道行駛，途經成功一路50號前時，
      其所駕駛之上開自小貨車右側車身外側所載運之不銹鋼鐵
      門窗與甲○○所騎乘之車號ZCH-113 號輕型機車左把手發
      生擦撞，並致自訴人人、車倒地等情，有高雄市政府警察
      局94年11月1 日高市警交五字第0940020838號函檢附道路
      交通事故現場圖、道路交通事故調查表(一)(二)、交通事故談
      話紀錄表各1 份及道路交通事故照片20幀（本院卷第37至
      48頁參照）在卷可稽，且為被告所不爭執，應堪認係屬實
      情。
    (二)至被告雖辯稱：係自訴人自己騎車進入快車道擦撞伊的車
      子，伊並沒有過失云云。惟查，被告於警詢中即自承：肇
      事前伊駕車沿成功一路由南往北方向行駛於外側快車道，
      自訴人所騎乘之機車則係沿成功一路同向亦行駛於外側快
      車道，嗣自訴人欲穿越雙黃線左轉入成功一路53巷，遂平
      行行駛於伊所駕駛之自小貨車右側，因自訴人一直往左側
      偏，伊就採煞車並往左側閃避，最後閃到對向內側快車道
      等語，有交通事故談話紀錄表1 份可參（本院卷第42頁參
      照），核與道路交通事故現場圖（本院卷第38頁參照）顯
      示被告原本駕車行駛成功一路外側快車道，待左靠進入內
      側快車道行駛後，即於成功一路50號前內側快車道與自訴
      人所騎乘之機車發生碰撞等情相符，足見被告由成功一路
      外側快車道左靠進入內側快車道行駛後，即已目視得知自
      訴人所騎乘之機車亦同向行駛於外側快車道並持續偏向內
      側快車道行駛，並已掌握自訴人騎乘機車之動線，惟被告
      雖知悉上開情況，然並未注意與自訴人所騎乘之機車併行
      時應保持適當間隔，亦未於知悉自訴人持續偏向內側快車
      道行駛時，採取減速、閃避或退讓之必要安全措施，而係
      保持速度繼續直行，待雙方平行且均行駛於內側快車道時
      ，被告所駕駛自小貨車右側車身外側所載運之不銹鋼鐵門
      窗遂與自訴人所騎乘之機車左把手發生擦撞，此時被告始
      急採煞車並偏向左側駛入對向內側快車道乙情，應堪認定
      。至被告於本院審理中雖改稱：伊是由後視鏡發現自訴人
      之機車一直往伊所駕駛之小貨車靠近云云（本院卷第63頁
      參照），惟倘被告上開所述為真，其既於後視鏡目擊自訴
      人騎乘機車持續向伊所駕駛之自小貨車靠近，衡情其所為
      者應係加速向前，或車尾稍靠左行駛以閃避自訴人之機車
      ，甚或加速向前後轉入外側快車道行駛，斷不可能係急採
      煞車，蓋如此自訴人之機車必將撞上被告之自小貨車，然
      依據道路交通事故現場圖及道路交通事故現場照片所示，
      被告之自小貨車於車禍現場遺留有長達9.9 公尺之煞車痕
      ，足徵被告前開所述應非實情。按汽車行駛時，駕駛人應
      注意車前狀況及兩車併行之間隔，並隨時採取必要之安全
      措施，道路交通安全規則第94條第3 項定有明文。查本件
      被告考領有駕駛執照，理應熟知上揭交通規定，且依當時
      情況，天候晴、日間自然光線、路面鋪裝柏油、狀態乾燥
      、道路無缺陷亦無障礙物、視距良好，有道路交通事故調
      查報告表(一)1 紙在卷可參（本院卷第39頁參照），足見被
      告並無不能注意之情事，竟於知悉自訴人所騎乘之機車已
      持續偏向內側快車道行駛之情況下，疏未注意保持兩車併
      行時應保持安全間隔，亦未採取減速、退讓或閃避之必要
      安全措施，而係率爾繼續直行，嗣雙方平行且均行駛於內
      側快車道時即發生擦撞，則被告就本件車禍之發生確有過
      失乙情，甚為明確。準此，被告前揭辯解，尚不足採信。
    (三)自訴人因本件車禍而受有頭部外傷併顱內出血併破入腦室
      之傷害，且經住院接受腦室引流手術治療後，迄今仍遺存
      中樞神經損傷後遺症而導致其右半身完全癱瘓，無法站立
      ，肌力為0-1 分，日常生活均需他人照顧等情，有阮綜合
      醫院95年7 月4 日阮醫教字第0950000309號函1 紙（本院
      卷第140 頁參照）、95年7 月17日阮醫教字第0950000324
      號函檢附自訴人之病歷資料1 份（本院卷第141 至155 頁
      參照）、診斷證明書2 紙（本院卷第4 、5 頁參照）及自
      訴人之身心障礙手冊影本1 紙（本院卷第6 頁參照），堪
      認自訴人因本件車禍所受之傷害已達重大不治或難治之程
      度。又自訴人既因本件車禍而受有上開傷害，則被告之前
      揭過失與自訴人之重傷害結果間，顯然有相當因果關係，
      亦堪認定。至本件自訴人雖因疏未注意機器腳踏車在已劃
      分塊慢車道之道路，雙向道路應在最外側快車道及慢車道
      行駛之規定，而貿然行駛於內側快車道，而就本件車禍之
      發生亦與有過失（高雄市政府交通局車輛行車事故鑑定委
      員會鑑定意見書及高雄市車輛行車事故覆議鑑定委員會鑑
      定覆議意見書亦同此認定，詳後述）；惟按汽車駕駛人對
      於防止危險發生之相關交通法令之規定，業已遵守並盡相
      當之注意義務，以防止危險發生，始可信賴他人亦能遵守
      交通規則並盡同等義務，若因此而發生交通事故，方得以
      信賴原則為由主張免除過失責任（最高法院88年度台上字
      第6549號判決意旨參照）；查本件被告既係違反相關交通
      法令規定以致肇事，而就本件交通事故之發生顯有過失，
      已如前述，揆諸前揭判決意旨，縱自訴人對於本件交通事
      故之發生與有過失，惟被告尚不能據此即得主張解免其過
      失責任，併此敘明。
    (四)另自訴意旨稱被告所駕駛之自小貨車裝載超寬，且被告未
      領有職業駕駛執照，亦為本件肇事原因等語。惟按刑法上
      之過失，其過失行為與結果間，在客觀上有相當因果關係
      始得成立。所謂相當因果關係，係指依經驗法則，綜合行
      為當時所存在之一切事實，為客觀之事後審查，認為在一
      般情形下，有此環境、有此行為之同一條件，均可發生同
      一之結果者，則該條件即為發生結果之相當條件，行為與
      結果即有相當之因果關係。反之，若在一般情形下，有此
      同一條件存在，而依客觀之審查，認為不必皆發生此結果
      者，則該條件與結果不相當，不過為偶然之事實而已，其
      行為與結果間即無相當因果關係（最高法院76年台上字第
      19 2號判例意旨參照）；經查，被告所駕駛之自小貨車右
      側車身外側確載運有不銹鋼門窗，有道路交通事故照片在
      卷可查（本院卷第45頁參照），而此舉固構成違反「裝載
      貨物寬度不得超過車身」之交通違規，然以該不鏽鋼門窗
      係平面形狀，寬度甚薄，且係平貼緊靠於自小貨車之右側
      車身，復觀諸被告駕駛自小貨車及自訴人騎乘機車時之行
      車動線，縱被告未於小貨車右側車身載運不鏽鋼門窗，依
      一般經驗法則並綜合行為當時所存在之一切因素為客觀之
      判斷，被告及自訴人之前揭過失均仍足以導致本件車禍之
      發生，參諸前揭判例意旨，被告裝載超寬之行為即難謂與
      本件車禍之發生具有必然之相當因果關係。職此，高雄市
      政府交通局車輛行車事故鑑定委員會及高雄市車輛行車事
      故覆議鑑定委員會就本件車禍肇事之責任歸屬，鑑定意見
      認自訴人未依規定車道行駛為肇事主因，被告裝載超寬為
      肇事次因等語，有高雄市政府交通局車輛行車事故鑑定委
      員會鑑定意見書及高雄市車輛行車事故覆議鑑定委員會鑑
      定覆議意見書各1 紙在卷可參（本院卷第77、101 頁參照
      ），其鑑定意見關於被告肇事次因部分尚有誤會，應予指
      明。另考領駕照乃為便於交通行政管理所設之措施，無駕
      照者未必不能安全駕駛，亦未必不熟悉汽車性能，而本件
      被告本即考領一般小型車之駕駛執照，有道路交通事故調
      查報告表(二)可憑（本院卷第40頁參照），且其平日以駕車
      送貨為業，足認其應有相當之駕駛技術及經驗，對汽車性
      能亦應有相當程度之瞭解，參以本件車禍之發生，並非被
      告未領有職業駕駛執照導致駕駛技術不良，而係其一時疏
      於注意所致，業如前述，則既係其一時過失之偶然事實，
      自難認本件車禍與被告是否考領有職業駕駛執照間有何必
      然之相當因果關係（最高法院85年度台上字第797 號判決
      意旨亦同此意見），參諸前揭判例意旨，亦難遽認被告未
      考領有職業駕駛駕照係本件車禍之肇事原因。再自訴意旨
      復認被告係超車不當致釀成本件車禍云云，惟查，被告於
      警詢及本院審理中，自始堅稱當時並未超車等語，而由道
      路交通事故現場圖及道路交通事故照片觀之，亦無從判斷
      本件被告於車禍肇事前確有超車之行為，復自訴人就此部
      分亦未無法提出任何證據足資證明，再本院業已認定本件
      車禍肇事之發生，係因被告知悉自訴人所騎乘之機車已持
      續偏向內側快車道行駛，竟疏未注意保持兩車併行時應保
      持安全間隔，亦未採取減速、退讓或閃避之必要安全措施
      ，而率爾繼續直行，致雙方平行且均行駛於內側快車道時
      發生擦撞，亦如前述，綜上各情，基於罪疑唯輕原則，既
      無其他積極證據足以認定被告確有超車不當之疏失，此部
      分自應為有利被告之認定，亦附此敘明。
    (五)綜上所述，本案事證明確，被告過失傷害致人重傷之犯行
      堪予認定，應依法論罪科刑。
三、論罪與科刑：
    (一)本案相關法律之比較適用：
      按行為後法律有變更者，適用行為時之法律；但行為後之
      法律有利於行為人者，適用最有利於行為人之法律，刑法
      第2 條第1 項定有明文。次按有關新舊法之比較，應就罪
      刑有關之共犯、未遂犯、想像競合犯、牽連犯、連續犯、
      結合犯以及累犯加重、自首減輕暨其他法定加減原因（如
      身分加減）與加減例等一切情形，綜其全部罪刑之結果而
      為比較（最高法院95年第8 次刑事庭會議決議參照）。查
      被告於前開行為後，刑法第33條及第62條業經總統於94年
      2 月2 日修正公布，並依刑法施行法第10條之1 規定自95
      年7 月1 日施行。另於95年6 月14日公布之刑法施行法第
      1 條之1 規定，除變更刑法分則編所定罰金之貨幣單位為
      新臺幣外，並分別提高罰金數額為3 倍或30倍。職是，本
      件自應就被告行為前、後相關法律有修正者，依前揭規定
      暨決議意旨加以綜合比較以資適用。茲說明如下：
      1.修正前刑法第284 條第2 項後段業務過失傷害致人重傷
        罪，原規定法定刑為「3 年以下有期徒刑、拘役或2,00
        0 元以下罰金」，且依修正前刑法第33條第5 款及罰金
        罰鍰提高標準條例第1 條前段，規定罰金數額應為10元
        以上；然依刑法施行法第1 條之1 規定，修正後該條之
        法定刑度應為「3 年以下有期徒刑、拘役或新臺幣60,0
        00元以下罰金」，而修正後刑法第33條第5 款提高罰金
        數額為新臺幣1,000 元以上，並以百元計算之。是以該
        罪修正後關於有期徒刑、拘役等自由刑雖未加以變更，
        惟就罰金數額下限則予以提高，故修正後之法律效果對
        行為人而言較屬不利，準此，應以修正前之規定對於被
        告較為有利。
      2.本件被告犯罪及自首均在新法施行前，而依修正前刑法
        第62條之規定，自首之效果為必減輕其刑，而修正後刑
        法第62條之規定，則將自首之效果改為得減輕其刑。從
        而，比較修正前、後關於自首之規定，應以修正前之規
        定對行為人較為有利。
      3.綜上，依前開決議整體比較結果，本件以修正前之刑法
        規定較有利於被告，爰依刑法第2 條第1 項前段之規定
        ，適用行為時即修正前之舊法。
    (二)查被告受僱於宏斌公司擔任自小貨車司機，平日工作內容
      係駕駛自小貨車載運貨物之事實，業據被告自承不諱，並
      有宏斌公司所出具之證明1 紙可據（本院卷第70頁參照）
      ，是被告應屬從事駕駛業務之人。核被告所為，係犯修正
      前刑法第284 條第2 項後段之業務過失傷害致人重傷罪。
      被告於肇事後仍停留於案發現場，並於有偵查犯罪權限之
      機關及公務員發覺其犯罪前，主動向負責處理之員警自承
      駕車肇事，並進而接受裁判等情，有交通事故談話紀錄表
      1 份可參（本院卷第42頁參照），是被告此舉符合自首之
      要件，應依修正前刑法第62條前段之規定，減輕其刑。爰
      審酌被告明知汽車行駛時，駕駛人應注意車前狀況及兩車
      併行之間隔，並隨時採取必要之安全措施，竟於知悉自訴
      人所騎乘之機車已持續偏向內側快車道行駛之情況下，疏
      未注意保持兩車併行時應保持安全間隔，亦未採取減速、
      退讓或閃避之必要安全措施，而係率爾繼續直行，致與自
      訴人所騎乘之機車發生擦撞，使自訴人受有頭部外傷併顱
      內出血併破入腦室之傷害，且自訴人經住院接受治療後，
      迄今仍遺存中樞神經損傷後遺症而導致右半身完全癱瘓，
      無法站立，日常生活均需他人照顧，顯見其所受傷害難謂
      非重大，復被告犯後猶狡詞卸責，亦未與自訴人達成和解
      ，賠償自訴人所受之損害，均難見其確有悔意，惟念其未
      曾受有期徒刑以上刑之宣告，有臺灣高等法院被告前案紀
      錄表1 紙在卷可考，復本件自訴人就車禍之發生亦與有過
      失等一切情狀，量處如主文所示之刑，以資懲戒。另按修
      正前刑法第41條第1 項前段原規定：「犯最重本刑為5 年
      以下有期徒刑以下之刑之罪，而受6 個月以下有期徒刑或
      拘役之宣告，因身體、教育、職業、家庭之關係或其他正
      當事由，執行顯有困難者，得以1 元以上3 元以下折算一
      日，易科罰金。」，且被告行為時之易科罰金折算標準，
      依修正前罰金罰鍰提高標準條例第2 條前段（現已刪除）
      之規定，本係就其原定數額提高為100 倍折算1 日，故被
      告行為時之易科罰金折算標準乃以銀元300 元折算1 日，
      經折算後應以新臺幣900 元折算為1 日。惟修正後刑法第
      41 條 第1 項前段則改以：「犯最重本刑為5 年以下有期
      徒刑以下之刑之罪，而受6 個月以下有期徒刑或拘役之宣
      告者，得以新臺幣1,000 元、2,000 元或3,000 元折算一
      日，易科罰金。」，乃就易科罰金之折算標準予以提高。
      從而，比較修正前、後所定之易科罰金折算標準，當以修
      正前之規定較有利於被告，爰併依刑法第2 條第1 項前段
      之規定，適用修正前刑法第41條第1 項前段之規定諭知易
      科罰金之折算標準，附此敘明。
據上論斷，應依刑事訴訟法第343 條、第299 條第1 項前段，刑
法第2 條第1 項前段、修正前刑法第284 條第2 項後段、第62條
前段、第41條第1 項前段，罰金罰鍰提高標準條例第1 條前段、
修正前罰金罰鍰提高標準條例第2 條，判決如主文。
中    華    民    國    95    年    12    月     5    日
                  交通法庭    審判長法  官  郭玫利
                                    法  官  陳明呈
                                    法  官  陳振嘉
如不服本判決，應於判決送達後10日內，向本院提出上訴狀。
以上正本證明與原本無異。
中    華    民    國    95    年    12    月    5     日
                                    書記官  顏宗貝
附錄本案論罪科刑法條全文：
刑法第284 條第2 項
從事業務之人，因業務上之過失傷害人者，處1 年以下有期徒刑
、拘役或1 千元以下罰金，致重傷者，處3 年以下有期徒刑、拘
役或2 千元以下罰金。


司法院資訊處製作；財團法人民間司法改革基金會備份。
